【裁判字號】    89,上訴,4319
【裁判日期】    900110
【裁判案由】    偽造文書等
【裁判全文】
臺灣高等法院刑事判決                          八十九年度上訴字第四三一九號
    上  訴  人  乙○○
    即  被  告
右上訴人因詐欺等案件，不服臺灣臺北地方法院八十九年度訴字第八一五號，中華民
國八十九年八月十六日第一審判決（起訴案號：臺灣臺北地方法院檢察署八十九年度
偵字第七一一九號）提起上訴，本院判決如左：
    主      文
原判決撤銷。
乙○○行使偽造私文書，足以生損害於他人，處有期徒刑月，緩刑參年。
    事      實
一、乙○○意圖為自己不法之所有，於民國（下同）八十三年一月十日在台北縣深坑
    鄉土庫八十二巷一弄十三號一樓住處，召募每會新台幣（下同）一萬元，會員連
    同會首共計八十一會之互助會一會，並虛構會員侯玉珠之名義參加一會，佯向甲
    ○○等人招攬入會，迨八十五年間乙○○即偽造侯玉珠名義以三千五百元標會標
    取會款，而於標單上填寫三千五百元之數字，依習慣係表示以三千五百元投標之
    意，並行使之而與其他投標者比標後得標，並向甲○○等各活會會員詐稱侯玉珠
    得標，使甲○○等各活會會員均不虞有詐，陷於錯誤，誤信係侯玉珠標得會款，
    而如數支付扣除利息後之會錢予乙○○，足生損害於侯玉珠及該次標會時之其他
    活會會員，嗣於八十六年五月、六月間無故把會停標，乙○○並避不見面，甲○
    ○等人始知受騙。
二、案經被害人甲○○向臺灣臺北地方法院檢察署檢察官告訴偵查起訴。
    理      由
一、右揭事實業據上訴人即被告乙○○於偵查、原審、本院調查訊問時坦承不諱，核
    與告訴人甲○○指訴情節相同，復有該互助會名單足證，被告雖辯稱略以：「我
    只是用了一個別名來跟會，我標了下來我也有按時繳會錢沒詐欺」等語，顯係事
    後卸責之詞，無足憑信，犯行洵堪認定。
二、查互助會之標單，寫有標息及標會者之署押，依習慣係表示投標會款之私文書，
    為刑法第二百二十條（按係指八十八年四月廿一日修正前之刑法第三百二十條）
    之準私文書（最高法院八十二年度台上字第二一七號判決參照）。又查刑法第二
    百二十條於八十八年四月廿一日業經修正公佈，其內容由修正前之「在紙上或物
    品上之文字、符號，依習慣或特約，足以為表示其用意之證者，關於本章之罪，
    以文書論」，修正為三項，第一項「在紙上或物品上之文字、符號、圖畫、照像
    ，依習慣或特約，足以為表示其用意之證明者，關於本章及本章以外各罪，以文
    書論。」，第二項「錄音、錄影或電磁紀錄，藉機器或電腦之處理所顯示之聲音
    、影像或符號，足以為表示其用意之證明者，亦同。」第三項「稱電磁紀錄，指
    以電子、磁性或其他無法以人之知覺直接認識之方式所製成之紀錄，而供電腦處
    理之用者。」，惟不論依修正前之第二百二十條，或依現行法之第二百二十條第
    一項，上開標單，均符合各該條項「以文書論」之規定，二者規定既無差別，爰
    依刑法第二條第一項前段規定之意旨，適用裁判時之法律即現行法第二百二十條
    第一項之規定。核被告所為，係犯刑法第二百十六條、第二百二十條第一項、第
    二百十條之行使偽造私文書、第三百三十九條第一項之詐欺取財等罪，其偽造私
    文書之低度行為業為其高度之行使行為所吸收，均不另論罪。其該次冒標行為，
    分別使甲○○等多名活會會員陷於錯誤而付會款，為同種想像上競合犯，均分別
    從詐欺取財罪處斷。其所犯行使偽造私文書、詐欺取財犯行間，有方法、結果牽
    連之裁判上一罪關係，應從一重論以偽造私文書罪。
三、原審予以論罪科刑固非無見，惟查，被告所為係犯刑法第二百十六條、第二百二
    十條第一項、第二百十條之行使偽造私文書、第三百三十九條第一項之詐欺取財
    等罪，原審誤為被告所為係犯刑法第二百十六條、第二百十條之行使偽造私文書
    、第三百三十九條第一項之詐欺取財等罪，容有未洽，是被告上訴以無偽造文書
    犯意等，指摘原判決不當，雖無理由，惟原判決既有可議，自應將原判決予以撤
    銷改判，爰審酌被告犯罪之動機、手段、所獲之利益、所造成他人之損害暨其犯
    罪後坦承犯行且還錢予甲○○態度良好等一切情狀，量處被告有期徒刑月。被
    告前未曾受有期徒刑以上刑之宣告，有臺灣高等院檢察署刑案紀錄簡覆表一紙附
    卷可稽，其犯罪後，已深知悔悟，本院認其經此教訓後，當知儆惕，應無再犯之
    虞，且甲○○亦陳明願予被告機會，再被告之配偶生病（見卷附診斷書），亟需
    被告維持工作以清償債權人與維持家計，因認其所宣告之刑，以暫不執行為適當
    ，併予宣告緩刑三年，以勵來茲而啟自新。
據上論斷，應依刑事訴訟法第三百六十九條第一項前段、第三百六十四條、第二百九
十九條第一項前段、刑法第二條第一項前段、第二百十條、第二百十六條、第二百二
十條第一項、第三百三十九條第一項、第五十五條、第七十四條第一款、罰金罰鍰提
高標準條例第一條前段，判決如主文。
本案經檢察官王安明到庭執行職務。
中    華    民    國    九十      年      一        月      十          日
                              臺灣高等法院刑事第七庭
                                  審判長法  官 吳  啟  民
                                        法  官 林  瑞  斌
                                        法  官 施  俊  堯
右正本證明與原本無異。
如不服本判決應於收受送達後十日內向本院提出上訴書狀，其未敘述上訴之理由者並
得於提起上訴後十日內向本院補提理由書（均須按他造當事人之人數附繕本）。
                                        書記官 顏  志  豪
中    華    民    國    九十      年      一        月      十          日
附錄：本判決論罪科刑法條全文
刑法第二百十六條
行使第二百十條至第二百十五條之文書者，依偽造、變造文書或登載不實事項或使登
載不實事項之規定處斷。
刑法第二百十條
偽造、變造私文書，足以生損害於公眾或他人者，處五年以下有期徒刑。
刑法第二百二十條
在紙上或物品上之文字、符號、圖畫、照像，依習慣或特約，足以為表示其用意之證
明者，關於本章及本章以外各罪，以文書論。
錄音、錄影或電磁紀錄，藉機器或電腦之處理所顯示之聲音、影像或符號，足以為表
示其用意之證明者，亦同。
稱電磁紀錄，指以電子、磁性或其他無法以人之知覺直接認識之方式所製成之紀錄，
而供電腦處理之用者。
刑法第三百三十九條：
意圖為自己或第三人不法之所有，以詐術使人將本人或第三人之物交付者，處五年以
下有期徒刑、拘役或科或併科一千元以下罰金。（罰金已提高為十倍）
以前項方法得財產上不法之利益或使第三人得之者亦同。
前二項之未遂犯罰之。


司法院資訊處製作；財團法人民間司法改革基金會備份。
